【裁判字號】    94,上訴,3538
【裁判日期】    950526
【裁判案由】    擄人勒贖等
【裁判全文】
臺灣高等法院刑事判決                94年度上訴字第3538號
上  訴  人  臺灣板橋地方法院檢察署檢察官
被      告  甲○○
被      告  乙○○
被      告  丙○○
被      告  庚○○
被      告  戊○○
前列五人共同
指定辯護人  公設辯護人  周君穎
上列上訴人因擄人勒贖等案件，不服臺灣板橋地方法院94年度重
訴字第6號、第26號，中華民國94年9月22日第一審判決（起訴案
號：臺灣板橋地方法院檢察署93年度偵字第18649號、94年度偵
字第1401號），提起上訴，本院判決如下：
    主  文
原判決撤銷。
甲○○、乙○○、丙○○、庚○○、戊○○共同以非法方法剝奪
人之行動自由，乙○○、戊○○，均累犯，各處有期徒刑陸月，
丙○○、甲○○、庚○○各處有期徒刑伍月，如易科罰金，均以
佰元折算壹日。
    事  實
一、乙○○、戊○○二人均因賭博罪，經臺灣板橋地方法院判處
    有期徒刑月，分別於92年2月26日及93年1月16日易科罰金
    執行完畢，竟均不知悔改，緣乙○○因與壬○○有財務糾紛
    ，而未解決，壬○○且避不見面，乙○○為解決此事，竟與
    甲○○、庚○○、戊○○及其子丙○○共五人共同基於妨害
    自由之犯意聯絡積極找尋壬○○，意欲強押壬○○至臺北縣
    新莊市○○○路378號地下逼令解決債務，93年1月5日21時
    許，在臺北市大同區○○○路○段19號前發現壬○○搭乘計
    程車離去，甲○○及丙○○二人即攔下壬○○所搭乘之計程
    車（該車由不知情之辛○○所駕駛）並強行進入該車，甲○○坐於計程車之右後座，丙○○則坐於該車左後座，一左一
    右將壬○○挾持後二人即指示辛○○開車，尾隨由戊○○所
    開之另一輛自用小客車前行，壬○○因被二人包挾不敢妄動
    ，辛○○見壬○○不語，即遵照二人指示跟車，甲○○隨即
    以行動電話聯絡甫與三人分別而搭載庚○○前往新莊市之乙○○，乙○○即指示渠三人引導該計程車前往臺北縣五股交
    流道與渠等會合後，庚○○即自乙○○之汽車下車並坐上由
    辛○○所開之計程車右前座，一行人三輛車（即戊○○、辛○○、及乙○○等所駕駛三車）復駛抵新莊市○○路堤防旁
    ，甲○○、丙○○二人即挾持壬○○下車，換乘戊○○所駕
    之車前往新莊市○○○路378號地下室協調債務，庚○○則
    搭乘辛○○之計程車返抵辛○○所住之新莊市○○街，於確
    認辛○○之住址後並將壬○○留在計程車行李箱內屬於壬○○之皮包一個取走，即前往新莊市○○○路378號地下室，
    與甲○○等人會合，乙○○亦於駕車返回新莊後至同上址民
    安西路地下室會合，甲○○隨即檢視庚○○帶回壬○○所有
    之皮包內有新臺幣若干元，壬○○見狀即取出三千元請大家
    買酒菜共飲，期間甲○○竟以脅迫之語向壬○○稱：「要吃
    子彈或要還錢」「不還錢即將你帶上山活埋」等語以加害生
    命之事，脅迫壬○○行無義務之事，壬○○因被乙○○等五
    人限制自由於該地，不得已僅能同意還錢。乙○○隨即提供
    其子李坤源在板信商業銀行之帳戶﹙帳號為00000000000000
    號﹚，要求壬○○必須將錢匯入，才會將其釋放。壬○○不
    得已分別電話委託不知情之友人己○○及丁○○於同年月6
    日上午分別將1百萬元及59萬元匯入板信商業銀行新莊分行
    李坤源前揭帳戶內，乙○○等人查證見壬○○已將錢匯入上
    開指定帳戶內，始於同日上午約12時釋放壬○○，壬○○隨
    即報警尋線查獲上情。
二、案經壬○○訴由臺北市政府警察局大同分局移送臺灣士林地
    方法院檢察署檢察官呈請臺灣高等法院檢察署檢察長令轉臺
    灣板橋地方法院檢察署檢察官偵查起訴及主動偵查起訴 (戊○○部分)。
    理  由
一、訊據被告甲○○、乙○○、丙○○、庚○○、戊○○等均堅
    決否認有上揭犯行。(一)被告甲○○辯稱：告訴人壬○○係自
    願隨同渠等前往臺北縣新莊市○○○路之地下室與乙○○商
    談債務事宜，伊並未強盜告訴人之皮包之金錢，是告訴人自
    行拿3千元買宵夜請大家吃，伊亦未出言恐嚇告訴人，當時
    亦無人亮出手槍云云。(二)被告乙○○辯稱：告訴人與伊有債
    務糾紛，當天係被告丙○○、甲○○偶遇告訴人，經告訴人
    同意一同返回新莊住處之地下室處理債務問題，甲○○再以
    電話通知伊，渠等於地下室並未限制告訴人行動，亦未恐嚇
    告訴人，告訴人因積欠債務時間過久，深覺過意不去，始自
    行表示待錢匯入帳戶中，將債務全部解決再離去云云。(三)被
    告丙○○辯稱：告訴人係自願隨同伊前往新莊民安西路地下
    室，與伊父親即被告乙○○協商債務清償問題，伊並未限制
    告訴人之行動自由，亦未恐嚇告訴人，且告訴人係清償債務
    始同意匯錢，伊亦無勒贖之意圖等語。(四)被告庚○○辯稱：
    伊並未強押、恐嚇告訴人，伊係與乙○○在回新莊之路上，
    有人打電話給乙○○，乙○○就開車回頭送我到交流道，我
    就坐上辛○○的計程車，乙○○則自己開車回新莊。因我家
    在辛○○家附近，所以跟著他的車回去，並因他人打電話來
    叫我去拿皮包而拿去新莊云云。(五)被告戊○○辯稱：伊並未
    對告訴人壬○○做出任何犯罪行為，當日係吃完宵夜後，丙○○、甲○○看見告訴人，而坐上告訴人所搭乘之計程車，
    伊才將車開至臺北縣新莊市○○路，有人打電話告訴我說計
    程車要回去，叫我等他們，才又改搭伊所駕之車輛至臺北縣
    新莊市○○○路地下室，在該地下室壬○○與乙○○在解決
    債務問題，壬○○不認帳，他自己說要解決他與乙○○的債
    務才回去，是他自己要留在那邊，沒有人強迫他，伊並未恐
    嚇告訴人云云。
二、按辯護人以告訴人壬○○於警詢中之指述，未經具結，為審
    判外之陳述；於93年6月15日、同年7月22日在檢察官面前所
    為陳述，並未具結，有訊問筆錄可參，依刑事訴訟法第159
    條、第186條、第158條之3規定，即無證據能力。甲○○、
    乙○○、丙○○、庚○○於93年4月8日、同年7月22日，戊○○於同年7月22日各向檢察官所為之陳述，均未經具結，
    有訊問筆錄可證，對其餘被告均係被告以外之人，而具有證
    人身分，依刑事訴訟法186條、第158條之3規定，其於偵查
    中未經具結供述，就其餘被告而言，並無證據能力云云。惟
    查證人壬○○已於本院審理時到庭結證，且就警訊及偵查中
    所為陳述說明其為實在，並補充說明其不一致之處之理由（
    見本院卷第130頁至136頁反面），則該等陳述本院認為具證
    據能力，得為補充之資料。而刑事訴訟法第一百五十九條之
    一第二項規定：「被告以外之人於偵查中向檢察官所為之陳
    述，除顯有不可信之情況者外，得為證據」；係以被告以外
    之人於偵查中向檢察官所為之陳述，性質上屬傳聞證據，然
    實務上，偵查中檢察官向被告以外之人所取得陳述，原則上
    均能遵守法律規定，不致違法取供，其可信性極高，故除顯
    有不可信之情況者外，得為證據（參照最高法院94年度台上
    字第5167號判決）。而本件被告五人於偵查中之供述，並不
    實在之處亦據被告五人在本院審理中供述在卷（本院卷第
    138頁反面），自無顯有不可信之情況存在；對其餘被告而
    言，自亦有證據能力，合先述明。
三、再查供述證據相互間有所歧異時，究竟何者為可採，事實審
    法院本得依其自由心證予以斟酌，若其基本事實之陳述與真
    實性無礙時，仍非不得予以採信，非謂一有不符或矛盾，即
    認其全部均為不可採信（參照最高法院95台上字第544號判
    決）。
四、經查被告五人，對在93年1月5日21時許甲○○、丙○○、戊○○三人在臺北市大同區○○○路○段19路前發現壬○○意
    圖搭乘計程車，甲○○及丙○○二人即攔下壬○○所搭乘之
    計程車（該車由不知情之辛○○所駕駛）並強行進入該車，
    甲○○坐於計程車之右後座，丙○○則坐於該車左後座，一
    左一右坐於壬○○身旁，二人即指示辛○○開車，尾隨由戊○○所開之另一輛自用小客車前行，甲○○隨即以行動電話
    聯絡甫與三人分別而搭載庚○○前往新莊市之乙○○，乙○○即指示渠三人引導該計程車前往臺北縣五股交流道與渠等
    會合後，庚○○即自乙○○之汽車下車並坐上由辛○○所開
    之計程車右前座，一行人三輛車（即戊○○、辛○○、及乙○○等所駕駛三車）復駛抵新莊市○○路堤防旁，甲○○、
    丙○○二人即要壬○○下車，換乘戊○○所駕之車前往新莊
    市○○○路378號地下室協調債務，庚○○則搭乘辛○○之
    計程車返抵辛○○所住之新莊市○○街，於確認辛○○之住
    址後並將壬○○留在計程車行李箱內屬於壬○○之皮包一個
    取走，即前往新莊市○○○路378號地下室，與甲○○等人
    會合，乙○○亦於駕車返回新莊後至同上址民安西路地下室
    會合，甲○○隨即檢視庚○○帶回壬○○所有之皮包內有新
    臺幣若干元，壬○○見狀即取出三千元請大家買酒菜共飲，
    期間乙○○與壬○○二人協商債務，乙○○並提供其子李坤
    源在板信商業銀行之帳戶﹙帳號為00000000000000號﹚，要
    求壬○○必須將錢匯入。壬○○即電話委託不知情之友人己○○及丁○○於同年月6日上午分別將1百萬元及59萬元匯入
    板信商業銀行新莊分行李坤源前揭帳戶內，壬○○見已將錢
    匯入指定帳戶內，始於同日上午約12時離開上址，壬○○隨
    即報警尋線查獲等情均不否認，核與告訴人即證人壬○○及
    司機辛○○供述情節均大致相符，且有借據、載有票號之筆
    記紙影本各1紙、支票影本10紙、照片2幀、匯款單、匯款證
    明、贓物認領保管單各1紙、扣案之支票10紙及借據1紙等在
    卷可資佐證，而證人即匯款人丁○○於警詢時證稱：於5日
    零時許，壬○○即打電話來要我匯款予他，我問他發生什麼
    事，當時他語氣很緊張說因要到南部所以急需用錢，並要我
    於6日10時前匯入59萬至板信商業銀行新莊分行，帳號
    00000000000000號，我答應他後即掛電話，復於6日9時許又
    打電話給我，問我是否匯款，又於6日10時許打電話問我是
    否已匯款，我即告訴他現在已出門要匯款，再於6日10時43
    分至板信商業銀行三重分行匯入59萬元至右述帳戶。（問：
    你是否知情你朋友壬○○遭人強押而請你匯款給予對方？你
    於何時再與壬○○見面？）我不知情，直至6日13時許壬○○打電話通知我攜帶匯款單至大橋派出所才知情等語（見偵
    卷(一)第50、51頁），核與其在原審法院審理時結證稱：（問
    電話裡壬○○說什麼？）他說有急事要下南部處理，回來就
    把錢還我，要我把錢匯到指定之帳戶。．．他直接開口說要
    59萬元，我有答應他，隔天早上他又打電話給我問我匯了沒
    有，我說還沒有，他就叫我趕快匯進去，我匯完以後有打電
    話通知他錢我已經匯進去了。．．（問：電話裡面有聽到壬○○旁邊有其他人的聲音嗎？）沒有。．．（問：壬○○在
    93年1月5日晚上打電話給你，有沒有說這筆錢要做什麼用？
    ）沒有，他只說有急用，從南部回來就還給我。．．（問：
    當時壬○○講電話的語氣是否正常？）很正常等語相符（見
    原審卷第197至199頁），並有板信商業銀行無摺存／提收據
    1紙存卷可佐（見偵卷(一)第88頁）。證人即另名匯款人己○○於警詢時證稱：我於6日上午10時許在住處接獲朋友壬○○來電稱要我匯款100萬至板信商業銀行新莊分行，帳號000
    00000000000號收款人李坤源戶內，我問他有何事壬○○稱
    有急需用錢，於是我立即至臺北市第一信用合作社匯款100
    萬元至壬○○指定之帳戶內。（問：你是否知情你朋友壬○○遭人強押而請你匯款給予對方？你於何時再與壬○○見面
    ？）我不知情，直至6日12時30分許壬○○打電話通知我攜
    帶匯款單至大橋派出所才知情等語（見偵卷(一)第49頁），且
    亦有匯款申請書一紙在卷可查（同上卷第87頁），足見被害
    人壬○○指陳確有自93年1月5日晚上9時許自臺北市大同區
    ○○○路３段19前，為被告等五人分別以如上述之方法搭乘
    前揭自小客車，前往臺北縣新莊市○○○路378號地下室，
    期間並電話聯絡己○○、丁○○二人匯款，及至匯款完成，
    始於次（６）日中午12時左右離去，並報警等情屬實。被告
    五人所否認者，為壬○○至新莊市○○○路378號地下室係
    壬○○自願前往協調債務，皮包內並無壬○○所陳7萬餘元
    ，3 千元是壬○○請客，是壬○○同意留下協商債務，且同
    意清償債務才離去，期間並無人強暴、脅迫、妨害自由、強
    盜、擄人勒贖等犯行，是本院首應審酌者為被告等人是否確
    經被害人壬○○之同意而非以非法之方法將壬○○帶至前揭
    新莊市○○○路之地下室並限制自由至第2天之中午，及有
    無以強暴、脅迫之方法使壬○○同意清償債務，以及當事人
    之間是否確有債務存在，而無不法所有之意圖，即無擄人勒
    贖之事，及確無強盜七萬餘元等事。經查：
    (一)被害人即告訴人壬○○自始即否認其同意與被告等人前往
      上揭新莊市○○○路地下室，雖其於警訊、偵查及原審法
      院所為陳述有些許不同，茲節錄如下：
      1.依告訴人93年1月6日13時許第一次警詢之初係證述：我
        是於日昨93年1月5日下午參加朋友宴請，酒席結束後約
        21 時許，我於一信（延平北路3段19號前）搭乘計程車
        在上車之際突有三名男子尾隨跳上車，其一名男子坐在
        前座，另二名坐在後方與我同座，『坐我旁邊的男子隨
        即就說：請跟我來』。而後方有一部自小客車緊跟在後
        有一名男子『乙○○跟我認識』，『我還以為是朋友，
        我就依他們指示坐在車上』，由重慶北路上高速公路，
        期間好像繞了好幾條馬路、巷道，約1個小時多，最後
        開至臺北縣新莊市○○○路37 8號地下室等語（見臺灣
        士林地方法院檢察署93年度偵字第2631號卷〈下稱偵卷
        (一)〉第40頁）。
      2.告訴人嗣於同日17時許之第二次警詢時雖改稱：甲○○
        正是強押我坐在車上後座左邊，而丙○○坐在我右邊云
        云（見偵卷(一)第44頁），於93年1月29日第三次警詢進
        而改稱：於93年1月5日21時許，我參加朋友之喜宴結束
        欲返家上計程車之際，即遭甲○○及丙○○及另一名綽
        號「阿熙」之男子等三人攔車後，分別由庚○○坐前座
        控制司機，甲○○及丙○○則坐後座控制我云云（見偵
        卷(一)第8頁）；於93年4月7日偵查中指稱：當時我是進
        我自己叫的計程車，結果他們就強行進到我的計程車裡
        面，他們叫司機不要動，跟著他們的車走，走到三重的
        疏洪道，他們就叫我下計程車，上了他們的車，再把我
        押到一個地下室云云（見偵卷(一)第117頁）。
      3.嗣於原審法院審理時證稱：當時我已經上車了，計程車
        門也已經關起來，我坐在後座的中間位置，．．車剛發
        動，準備切車道時，突然有1輛車子插在我們車前，後
        面也有1輛車子，．．我當時被押人就昏了，．．我當
        時頭被他們用手壓脖子，頭往下面，他們叫我眼睛不可
        以看外面，當時我人昏了，也沒有聽清楚他們怎麼指揮
        。．．他們撞我2下，說你要乖一點，不要裝傻，把我
        的頭壓下去云云（見原審卷第153至155頁），又稱：（
        在疏洪道那邊）他們把我拖下去換坐在另外1台車子，
        說要把我載到高雄還是哪裡去，．．我旁邊的二個人先
        下車，之後有二個不認識的人，把我拖、推下車。．．
        （問：你坐上哪1台車子？）不知道，不是坐剛才前導
        的BMW，而是另1台由乙○○開的車子。我坐後座，左、
        右兩邊各坐一人，一個是甲○○，壹個我不認識。（問
        ：你的頭有沒有被壓下去？）沒有，是我自己把頭低下
        去。（問：你身上有沒有被綑綁？）沒有云云（見原審
        卷第156、157頁），又稱：（問：你嘴巴有沒有被摀住
        ？）我是在路上被摀住的。（問：在哪裡被摀住？）在
        疏洪道被拆下來，後改稱：第二台車上被摀住直到地下
        室才被拿下來云云（見原審卷第159頁），再稱：（問
        ：你在第一台車的時候誰撞你2下？）可以去查我在分
        局回答的筆錄，你們現在一直重複問我，我搞不清楚。
        （問：你在分局為何沒有說有人撞你2下？）那麼久我
        忘記了。（問：你在分局為何沒有說有人壓你的頭？）
        因為分局沒有這樣問我，我只知道我當時被恐嚇壓住頭
        。．．（問：你在計程車上有沒有看到乙○○？）你們
        問來問去我搞不清楚。（問：是否需要休息？）不用，
        請繼續問。（問：你在車上有沒有看到乙○○？）在車
        上我看不清楚，現在也忘記了。．．（問：為何在警詢
        時說上車時有看到乙○○在後面？）請照警詢筆錄。（
        問：你是否上車頭就被往下壓？）對。．．（問：換第
        二台車的時候是否有人摀住你的嘴巴？）有人用膠帶把
        我的嘴巴摀住，但我不知道是誰。（問：第二台車上除
        了乙○○、戊○○外還有誰？）我忘記了。．．（問：
        在第二台車上你有沒有被打？）沒有。（問：他們有沒
        有恐嚇你？）有。（問：在第二台車上他們如何恐嚇你
        ？誰說的？）乙○○、甲○○等都有說：去了就知道。
        （問：剛才問你第二台車上除乙○○、戊○○還有誰，
        你說忘記了，為何現在說甲○○有在第二台車上恐嚇你
        ？）我只能說甲○○一定有恐嚇我，但是在哪壹台車上
        忘記了云云（見原審卷第169至172頁），最後經原審法
        院質以你今天說的與之前在警詢、偵查說的話有些不同
        ，以哪一次說的比較實在？證人即告訴人答稱：我本身
        有糖尿病，時間久了很多細節都忘記了，請依照我的原
        始筆錄，我的原始筆錄比較實在等語（見原審卷第178
        頁），亦即告訴人係自第二次警詢之後翻供改稱在計程
        車上即遭被告等人妨害自由，並於原審審理時無法詳細
        指述具體情節，屢次以不記得，要求以原始筆錄為準，
        致有如下之瑕疵：關於被告甲○○、丙○○坐上計程
        車之時，告訴人是否看見被告乙○○駕駛另輛車子暫停
        於該計程車後方之情，乃涉及其是否被強押或自願前往
        民安西路地下室之重要事實，惟告訴人於警詢之初明確
        指稱有看到被告乙○○，然於原審法院審理時卻改稱：
        在車上看不清楚，現在也忘記了云云（見原審卷第17 0
        頁）。於搭乘之計程車上及後來換搭另輛車上是否遭
        受壓制身體、綑綁或恐嚇之情，於警詢中或全然未為指
        述，或僅泛稱遭強押云云，或遭同坐於後座二人控制云
        云，於偵查中則僅指稱：他們叫司機不要動之情；嗣於
        原審法院審理時，則先稱：伊在計程車被押當時就昏了
        云云，又稱：當時被壓脖子頭往下，被撞2下，嘴巴沒
        有摀住被拖、推下計程車改坐另1輛車云云，不久卻改
        稱：嘴巴是在路上被摀住，在疏洪道被拆下，隨即又改
        稱：第二台車上才被摀住嘴巴，直到地下室才被拿下來
        云云。
    (二)然查告訴人第一次警訊筆錄固指因後方有一部小客車等跟
      在後，有一名男子乙○○跟我認識，我還以為是朋友，我
      就依其他們指示坐在車上，然依被告乙○○在本院之陳述
      ：壬○○被他們遇到的時候我不在場，甲○○他們與壬○○在車上的時候我也不在場，我沒有開車在後面押車，當
      時我正開車回新莊的路上，我沒有看到他們押著壬○○的
      情形。（見本院卷第72頁及第134頁），足見第一次警訊
      筆錄記載已與事實不符。而被害人係於晚上九點在回家途
      中被二名大漢，一左、一右挾持，聲稱商討債務跟前車走
      ，被害人復因債務避躲乙○○，如何能認定被害人當時有
      看到乙○○在後，即因而同意前往商討債務，已屬可疑，
      參以被害人於本院證稱：平常我都是包辛○○的計程車，
      當天我坐辛○○的車要去延平北路給人家請客，在等紅燈
      的時候，上來兩個人坐在我的兩邊，要司機跟著前面的車
      走，我一直都沒有說話，因為我已經被限制自由了，時機
      對我不利所以我不敢說話，那天晚上因為天色很黑，有好
      幾部車，但我沒有看到乙○○。（同上卷第76頁、第136
      頁反面），足見被害人壬○○並未同意前往新莊市○○○
      路地下室商討債務之供述應係事實且與經驗法則相符，而
      堪採信。
    (三)再被害人之陳述雖有些微不同，惟被害人陳述係自台北市
      ○○○路被帶至新莊市○○○路地下室，則自始陳述並無
      二致，而在該地下室被告甲○○確曾說「你要還錢還是要
      吃子彈」、「如果不還錢就要帶你到山上活埋」等語，亦
      經被害人壬○○於本院證述在卷（見本院卷第131頁），
      且為此脅迫使壬○○還債行無義務之事，被告五人均在場
      ，亦經壬○○供證在卷（同上頁）。而被告甲○○在本院
      與被害人對質時供陳當天係壬○○他自己留下來泡茶，亦
      立即遭證人壬○○反駁稱：三更半夜，誰要留下來泡茶（
      見本院卷第134頁反面），足見壬○○陳述係被妨害自由
      及脅迫還錢之事應非虛構，而屬真正。
    (四)證人即駕駛計程車之司機辛○○於偵查中供述均語帶保留
      而以沒有或不知道回答，於原審亦結證稱：（問：在車上
      你右邊的人及後座進來的二個人是否有指示你如何開車？
      ）他們說跟前面的那台車子走。．．（問：他們三個人在
      車上有沒有打壬○○？）沒有等語（見原審卷第183頁）
      ，又稱：（問：你在車上是否有看到壬○○被貼膠布或蒙
      眼睛？）沒有。（問：你有沒有看到有人用手肘撞壬○○
      ？）沒有等語（見同上卷第186頁），其於本院亦承前供
      述語多保留，惟參以證人辛○○對本院詢以：後來你為何
      帶他們到你家時，答：我很害怕，叫他們不要對我怎樣，
      我怕他們加害我，所以我讓他們跟著到我家去，看我住在
      哪裡，好讓他們放心不要加害我。（見本院卷第74-75頁
      、第107頁），又對本院詢以：後來你載他們到堤防，他
      們就下車換車，當時你叫他們不要對你怎樣，這些話你是
      對誰說的？答稱：我對其中的人說，我不記得是誰。我說
      如果你們不相信我，可以跟著我回家，知道我家住在哪裡
      。他們就派人跟著我回家（同上卷第107頁）。足見當時
      情況應非如被告等所辯係被害人同意，而係被害人不得不
      與被告等同行無疑。否則證人辛○○又何須為上述語，而
      被告庚○○亦無須隨同證人辛○○返家觀看證人之住處之
      理，原審以證人辛○○雖證稱：係因害怕而依被告甲○○
      、丙○○之指示而跟車等語（見原審卷第183頁），然經
      該院質以：你為何會害怕，是否因為突然有二個人上車，
      這個情形很奇怪？經證人辛○○答稱：對，我覺得怪怪的
      。（問：既然只是覺得怪怪的，你為何在堤防說如果怕我
      報案，可以跟我回去看我住在哪裡？）我載一段路就知道
      ，我感覺怪怪的，所以主動講，假如他們不讓我走怎麼辦
      ，我主動要求他們讓我走，說不關我的事，如果不相信可
      以跟我回去看我住在哪裡，我覺得這樣就沒有我的事等語
      （見原審卷第187頁），惟證人辛○○前開既已證稱在計
      程車上，告訴人並未遭綑綁或恐嚇之情，再佐以告訴人於
      初次警詢時亦證稱：係自願前往民安西路地下室乙節，足
      見證人辛○○僅係因個人主觀猜測突然有二人坐上車之情
      形，似有奇怪，為求自保始於堤防主動向在場之被告等人
      表明可跟隨其回去云云，自非的論。
    (五)再證人即匯款人丁○○於警詢時證稱：於5日零時許，壬○○即打電話來要我匯款予他，我問他發生什麼事，當時
      他語氣很緊張說因要到南部所以急需用錢，並要我於6日
      10時前匯入59萬至板信商業銀行新莊分行，帳號00000000
      000000號，我答應他後即掛電話，復於6日9時許又打電話
      給我，問我是否匯款，又於6日10時許打電話問我是否已
      匯款，我即告訴他現在已出門要匯款，再於6日10時43分
      至板信商業銀行三重分行匯入59萬元至右述帳戶，已如上
      述，而被害人果非身體自由被限制及受如上之脅迫，又何
      須於當晚零時及次日急電向丁○○要錢59萬元並匯入被告
      等指定之帳戶之理。
    (六)再依證人即另名匯款人己○○於警詢時證稱：我於6日上
      午10時許在住處接獲朋友壬○○來電稱要我匯款100萬至
      板信商業銀行新莊分行，帳號00000000000000號收款人李
      坤源戶內，我問他有何事壬○○稱有急需用錢，於是我立
      即至臺北市第一信用合作社匯款100萬元至壬○○指定之
      帳戶內，已如上述，被害人壬○○就其積欠被告乙○○之
      債務之金額尚有爭執（如後述），果非被害人壬○○被挾
      持並限制自由及被脅迫其行無義務之事，其焉會自行電請
      友人己○○為上述款100萬元之行為？
五、綜上被告五人確有上開犯行，罪證明確，應予依法論科。
六、核被告甲○○、乙○○、丙○○、庚○○、戊○○五人所為
    係犯刑法第302條第1項妨害自由罪。另被告等雖以「要吃子
    彈或要還錢」、「不還錢，即將你帶上山活埋」等語恐嚇，
    惟刑法第305條之恐嚇罪，係指單純以將來加害生命、身體
    、自由、名譽、財產之事，恐嚇他人致生危害於安全者而言
    。如對於他人之生命、身體等，以現實之強暴脅迫手段加以
    危害要挾，使人行無義務之事或妨害人行使權利，應構成刑
    法第304條之強制罪，而非同法第305條之恐嚇危害安全罪。
    又刑法第302條之妨害自由罪，係妨害他人自由之概括的規
    定，故行為人具有一定目的，以非法方法剝奪人之行動自由
    者，除法律別有處罰較重之規定（例如略誘及擄人勒贖等罪
    ），應適用各該規定處斷外，如以使人行無義務之事，或妨
    害人行使權利為目的，而其強暴脅迫復已達於剝奪人行動自
    由之程度，即衹成立本罪，不應再依同法第304條論處。誠
    以此項使人行無義務之事，或妨害人行使權利之低度行為，
    應為非法剝奪人之行動自由之高度行為所吸收，不能以其目
    的係在使人行無義務之事，或妨害人行使權利，認為係觸犯
    刑法第302條第1項及第304條第1項之二罪名，而依同法第55
    條從一重處斷。是本件僅單純論以刑法第302條第1項之妨害
    自由罪。又被告五人就上開行為有犯意之聯絡及行為分擔均
    為共同正犯。又被告乙○○、戊○○二人均因博賭罪，經原
    審法院各判處有期徒刑3月，分別在92年2月26日及93年1月
    16日易科罰金執行完畢，此有本院被告前案紀錄表各一紙在
    卷可稽，五年以內再犯有期徒刑本罪，為累犯，均依法加重
    其刑，原審不察，遽就被告五人妨害自由罪部分亦一併為無
    罪之判決之諭知，自有未當，檢察官就此部分上訴，為有理
    由，自應由本院將原判決撤銷，就此部分為論罪科刑之宣告
    （至於強盜罪及據人勒贖部分因與上開論罪之部分，公訴人
    認有牽連犯關係，爰不另為無罪之判決諭知詳後述）。爰審
    酌被告五人之犯罪動機、目的、手段、被害人所受之損害，
    犯罪後態度等一切情狀各處如主文第2項所示之刑，並均諭
    知易科罰金之折算標準，以示懲儆。
七、公訴之意旨另以被告五人於前述妨害自由行為中，由被告甲○○翻看壬○○之皮包強取其皮夾中之7萬餘元，又強行擄
    人，並強令壬○○要求友人己○○、丁○○分別款100萬
    元及59萬元於乙○○提供其子之板信商業銀行之帳戶（帳號
    為00000000000000號），始釋放壬○○，因認被告五人牽連
    觸犯刑法第328條強盜罪及第347條擄人勒贖罪嫌云云。
  (一)查告訴人於第二次警詢時雖指稱：我被強押至現場，當時是
    由甲○○嚇令我，把衣服脫掉並從我的口袋內拿出皮包內有
    現金新臺幣7萬餘元云云（見偵卷(一)第45頁），惟告訴人於
    同日第一次警詢時，僅指述於上開民安西路地下室，在被告
    恐嚇並限制自由，伊隨即向友人己○○、丁○○調借現金匯
    入被告所指定之帳戶云云，並未指述在該地下室內，遭被告
    甲○○強盜其隨身攜帶之皮夾內之現金7萬餘元之情，有該
    警詢筆錄存卷可參（見偵卷(一)第40、41頁），且於第三次警
    詢時，經警方問及案發過程，亦未提及遭強盜皮夾內現金之
    情（見偵卷(一)第8、9頁），於偵查中則改稱：（問：在地下
    室是如何逼你？）甲○○說他們現在在跑路，很艱苦，說我
    要付錢給他，如果不給，就要把人帶到山上去活埋，他把我
    身上6、7萬元都拿走云云（見偵卷(一)第118頁），於原審審
    理時所證：（問：當天是否有人脫光你的衣服、褲子？）脫
    掉上衣只剩下內衣，褲子也有脫掉，之後再穿上去。．
    ．（問：你皮夾裡面當時有多少錢？）忘記了，好像6 、7
    萬元，或4 、5 萬元。（經提示警詢筆錄，再問：你是否說
    7 萬多元？）對。．．（問：這些錢是否放在皮夾裡面？）
    皮夾有放一些錢，也有直接對折放在褲子口袋裡面。（問：
    為何剛才的警詢筆錄上說錢都是從皮夾裡面拿出來的呢？）
    照原始筆錄我說的記載等語（見原審卷第175、176頁），可
    知告訴人就褲子有無遭脫掉、是否有遭強取皮夾、皮夾內之
    現金數額、遭強取之現金均放於皮夾或部分直接折疊放於口
    袋之重要事項之證述先後反覆不一，且依告訴人所指稱7萬
    餘元之現金，如以1千元之紙鈔計算至少有70張以上之1千元
    紙鈔之多，衡情實難想像一般市面上所使用之男用皮夾足以
    放入數量多達70餘張之1千元紙鈔，縱能勉強放入，依其厚
    度亦難以將皮夾折疊後放入褲袋內，益見告訴人所稱顯與常
    情有違，況依常情而論，一般人如遭綁綑釋放後，既已立即
    報警，自應於報案當時將所遭受之侵害情形如數指述，然何
    以告訴人於首次警詢時僅指稱於地下室遭被告等人恐嚇、妨
    害自由而向友人借款159萬元匯至被告指定之帳戶，全然未
    曾提及於地下室遭人強取隨身皮夾內之高達7萬餘元現金之
    情，此顯與常情相違，自難認此部分之指述為真實可採，即
    不得逕為不利於被告五人之認定。至被告甲○○於警詢時雖
    供稱：我有叫壬○○把身上的東西拿出來等語，同時亦稱：
    我看到皮夾有錢就還給壬○○，他就拿3,000元出來說要買
    東西大家吃等語（見偵卷(一)第10頁），於原審法院審理時亦
    證稱：我是說你身上有什麼東西拿出來看一下，看完他就拿
    回去了等語（見原審卷第218頁），所供前後相符，且核與
    被告乙○○於警詢時供稱：我到場時（指該地下室），看見
    甲○○在翻動壬○○之皮夾（筆錄誤繕為皮包），發現內有
    1萬餘元，我即叫甲○○將錢還壬○○，而壬○○自掏腰包
    3,000元叫人去買酒供飲等語相合（見偵卷(一)第59頁），此
    雖足證明被告甲○○有要求告訴人將皮夾拿出來，然被告甲○○及乙○○均堅決否認有強盜皮夾內現金之情，自難單以
    被告甲○○、乙○○二人上開供述遽認被告甲○○係以強暴
    、脅迫等不法方式強取該皮夾，並強盜其內現金之情，況苟
    被告甲○○確有為告訴人所指述共同強盜犯行，被告甲○○
    、乙○○為脫免刑責，理應全盤否認，何以在否認大部分犯
    行外，仍自承有請告訴人將身上東西拿出之情？顯與常情有
    悖，是此部分亦不足資為被告甲○○等人不利之認定。
  (二)又卷附之照片2幀及贓物認領保管單1紙（見偵卷(一)第85、86
    、89頁），亦僅足證明告訴人離開該民安西路之地下室時，
    未將其所有之手提包、文件1袋一併帶走，而由被告乙○○
    於當日告訴人報警後，攜往警察局返還告訴人之情，尚難遽
    謂係遭被告等人強取，況告訴人所稱遭強盜之現金乃係放置
    於其隨身攜帶之皮夾內，並非放於該手提包內，苟被告等人
    有強盜告訴人隨身皮夾內之現金，何以將放有現金皮夾返還
    告訴人，而保留內無值錢物品之手提包、文件1袋？殊與常
    情相違，揆諸「罪證有疑、利歸被告」之證據法則，上開照
    片之贓物認領保管單亦不足資為不利被告等人之認定。
  (三)又被害人壬○○與被告乙○○二人在本院審理中就壬○○究
    竟欠多少錢，二人爭執不下，壬○○表示僅積欠3、40萬元
    ，乙○○則表示積欠159萬5千元（見本院卷第133反面及134
    頁），而告訴人（即被害人）於原審一再指稱：之前係積欠
    被告乙○○賭債，然已還清，惟被告乙○○未將借據及支票
    撕毀之情。但查，依卷附之由告訴人壬○○於91年6月4日所
    書之借據內容：「本人壬○○欠乙○○壹佰肆拾萬元正明天
    支付支票□張金額陸拾萬元正，如到期兌現完，此張收據完
    全作廢，如果有再次跳票就以壹佰肆拾萬元正處理，不得異
    議」、便條紙內容：「票號BE0000000、貳拾萬元正、彰
    銀，GB0000000、壹拾伍萬元正、華銀，ST0000000、貳
    拾萬元正、五信，PA0000000、貳拾萬元正、第一，
    GP0000000、壹拾柒萬伍仟、合庫，GP0000000、壹拾陸萬
    元正、合庫，IQ0000000、陸萬元正、一信，JA0000000
    、壹拾玖萬元伍仟佰貳拾元、一銀，GC0000000、貳拾
    萬元、華南，PA0000000、壹拾伍萬元正、彰銀，支票柒
    拾萬元正如兌現－以上支票一律作廢」，並有如上開便條紙
    所載之支票影本10紙、借據及便條紙扣案可資佐及其影本附
    卷足參（見偵卷(一)第14至24頁），且觀之該借據、便條紙及
    支票均有撕毀之痕跡，亦核與被告乙○○供稱：借據是早上
    匯款完，壬○○自己撕的等語（見原審卷第354頁），及被
    告甲○○、丙○○供稱之情相符（見同上案卷第223、280頁
    ），又被告乙○○供稱：告訴人積欠其借款，告訴人曾同意
    就被告乙○○以丙○○名義所購買之賓士車輛，由告訴人負
    責分期付款抵償所欠借款之情，業據原審法院函詢聯邦商業
    銀行，經該銀行函覆可知：被告丙○○確曾於90年4月間以
    賓士車1輛（車號8K-887 1）向聯邦銀行申請汽車貸款，並
    由告訴人壬○○擔任連帶保證人，並簽發支票分期清償，惟
    該項貸款僅經告訴人按期清償3期分期款乙節，有該銀行刑
    事陳報狀暨附件本票、借款契約書、動產抵押契約書、汽車
    貸款申請書、分期付款票據明細表及繳款情形影本存卷可參
    ，足見被告乙○○與告訴人間確有債務糾紛無疑，是被告乙○○據此向告訴人請求清償欠款159萬元，自難認有何不法
    所有之意圖。至告訴人雖於原審法院審理時指稱係積欠被告
    乙○○賭債，且早已清償完畢，惟被告乙○○未將借據、支
    票返還云云，然告訴人於警詢之初係供稱：之前有向乙○○
    『借40萬元』等語（見偵卷(一)41頁），嗣於第三次警詢時改
    稱：約2年前我欠乙○○『80萬元賭債』，經協調乙○○要
    求以丙○○之名義購買賓士轎車（價值260萬元），頭款30
    萬由乙○○支付，並言明借我所有之房屋及支票向銀行抵押
    借款，而『80萬元則以40萬元償還』，須先償還10萬元現金
    云云（見偵卷(一)第9頁），於偵查中又稱：之前我積欠乙○○（筆錄誤繕為李文龍）的『賭債2、3千萬元』，我都有還
    完，『只剩下2、30萬元』，他本來跟我說算了，後來『他
    要我買車子給他，頭款乙○○付，分期付款由我付』云云（
    見偵卷(一)第118頁），嗣於偵查中指稱：我當初在他們『賭
    場輸1千多萬元』云云，又稱：我是在乙○○賭場賭『輸2千
    多萬』，但後來我用支票及買車還他錢了，但他支票未還我
    ，他說支票撕掉了云云，於原審法院審理時則證稱：過去我
    曾經欠乙○○『3、40萬元賭債』，（問：只有3、40萬元）
    對，我錢清償完畢後，乙○○沒有把支票還給我。．．我跟
    乙○○之間只有賭債，也沒有彙算金額，但是我知道我欠他
    3、40萬元的賭債云云（見原審重訴字第6號卷第148、150
    頁），旋又改稱：賭博總共輸差不多『3千萬元』云云（見
    原審卷第163頁），是告訴人就與被告乙○○之債務問題，
    曾一度證稱係借款40萬元，嗣改稱係賭債，然就積欠之賭債
    金額，或稱80萬元、或稱為2、3千萬元而僅剩2、30萬元、
    或稱1千多萬元、或稱2千多萬元、或稱3、40萬元，相差甚
    大，且均與告訴人請友人丁○○、己○○匯款之數額合計
    159萬元不符，是告訴人所稱債務情形，尚難遽爾憑信，要
    難以之認定被告五人有何勒贖之意圖，自無足資為被告五人
    犯罪事實之認定。
八、綜上，公訴意旨所據之積極證據所為之證明，並未達於通常
    之人均不致有所懷疑而得確信其為真實之程度，尚難遽為被
    告五人就強盜及擄人勒贖罪部分為有罪之判斷。此外，復查
    無其他確切之證據足資證明被告五人有公訴人所指之強盜及
    擄人勒贖等犯行，揆諸前述說明，既不能證明被告犯罪，自
    應諭知被告五人此部分無罪之判決。原審就此部分為無罪判
    決之諭知，原無不當，惟公訴人認此二部分犯行與前開撤銷
    改判論罪之部分（妨害自由罪），有牽連犯裁判上一罪之關
    係，爰將原審判決撤銷，並就此二部分（即強盜及擄人勒贖
    罪部分），為不另為無罪判決之諭知。
據上論斷，應依刑事訴訟法第369條第1項前段、第364條、第299
條第1項前段，刑法第28條、第47條、第302條第1項，罰金罰鍰
提高標準條例第1條前段、第2條，判決如主文。
本案經檢察官吳慧蘭到庭執行職務。
中    華    民    國    95    年    5     月    26    日
                  刑事第十八庭審判長法  官  溫耀源
                                    法  官  邱同印
                                    法  官  周政達
以上正本證明與原本無異。
如不服本判決，應於收受送達後十日內向本院提出上訴書狀，其
未敘述上訴之理由者並得於提起上訴後十日內向本院補提理由書
（均須按他造當事人之人數附繕本）。
                                    書記官  高柑柏
中    華    民    國    95    年    5     月    30    日
附錄本案論罪科刑法條：
中華民國刑法第302條第1項
(剝奪他人行動自由罪)
私行拘禁或以其他非法方法，剝奪人之行動自由者，處5年以下
有期徒刑、拘役或300元以下罰金。


司法院資訊處製作；財團法人民間司法改革基金會備份。
